臺灣臺北地方法院刑事判決
110年度審訴字第396號
公  訴  人  臺灣臺北地方檢察署檢察官
被      告  郭俊佑


上列被告因詐欺等案件，經檢察官提起公訴（110年度偵字第671
5號），被告於本院準備程序中就被訴事實為有罪之陳述，經本
院合議庭裁定由受命法官獨任逕以簡式審判程序審理，判決如下
：
    主  文
郭俊佑三人以上共同冒用公務員名義犯詐欺取財罪，處有期徒刑
壹年捌月；偽造之「臺北地檢署公證部門收據」公文書上「臺灣
臺北地方法院檢察署印」印文壹枚及扣案IPHONE牌行動電話壹支
（含門號0000000000號SIM卡壹張）沒收；未扣案犯罪所得新臺
幣陸仟元沒收，於全部或一部不能沒收或不宜執行沒收時，追徵
其價額。
    事  實
一、郭俊佑於民國110年1月初某時，瀏覽臉書社群網站，發現有
    不詳帳號刊登「偏門工作、薪資日領」之賺錢資訊，遂與貼
    文者聯繫，得悉工作內容為所謂「收取包裹」，每收取1個
    包裹即可獲得至少新臺幣（下同）3,000元報酬，對方並明
    確告知郭俊佑此工作為違法性質，不過風險很低等語。郭俊
    佑從該工作內容不具專業性且勞力密集度不高、報酬不低又
    係違法性質等情，已知悉招募之對方為以對一般民眾實施詐
    術為手段，具有持續性、牟利性及結構性之詐欺集團犯罪組
    織，且其將從事者為收取詐騙贓款之「車手」工作，然因缺
    錢花用，基於參與犯罪組織之犯意，加入該詐騙集團，待命
    前往收取贓款。郭俊佑即承接上開參與犯罪組織之犯意，與
    所屬詐騙集團其他成年人成員，共同基於隱匿詐欺犯罪所得
    去向、行使偽造公文書、三人以上意圖為自己不法所有之冒
    用公務員名義詐欺取財犯意聯絡，先由該詐欺集團不詳成員
    從110年1月8日上午8時50分許起，陸續冒充為「新竹榮總醫
    院女護士」、「新竹市警察局陳國文警員」、「新竹市警察
    局王科長」、「曾益盛檢察官」等公務員撥打電話予張月娟
    ，向張月娟佯稱其因涉嫌刑事案件，需將金融帳戶內款項領
    出交付公證監管調查云云，致張月娟誤信為真，依「曾益盛
    檢察官」指示，於110年1月12日上午，在位於臺北市○○區○○
    路○段000號之華南銀行，臨櫃提領現金68萬元前往臺北市松
    山區南京東路四段120巷「寧安公園」，等待檢警派員前來
    收取。郭俊佑於110年1月12日上午接獲前往寧安公園取款之
    通知，旋從臺中市搭乘高鐵前來臺北市，先持所屬詐騙集團
    其他成員傳送之列印序號，前往位於臺北市○○區○○街0巷00
    號之便利商店，列印所屬詐騙集團其他成員於不詳時、地偽
    造其上有「臺灣臺北地方法院檢察署印」印文之「臺北地檢
    署公證部門收據」公文書，旋於同日下午1時54分許，假冒
    為檢警人員，在寧安公園將上開偽造之「臺北地檢署公證部
    門收據」公文書交予張月娟而行使之，致張月娟陷於錯誤，
    將68萬元現金交予郭俊佑，郭俊佑旋依指示與真實姓名、年
    籍資料不詳，屬同一詐騙集團成員且負責把風並監視郭俊佑
    之身穿白色上衣男子（下稱白衣男子）會合，二人共同搭上
    路邊招攔由不知情之曾洋輝所駕駛之計程車，郭俊佑即在車
    內依指示將贓款68萬元交予白衣男子，白衣男子立刻攜帶贓
    款下車，郭俊佑則要求曾洋輝繼續開往新北市樹林地區，藉
    此規避追查，嗣再由所屬詐騙集團成員匯款6,000元報酬予
    郭俊佑。郭俊佑、白衣男子及所屬詐騙集團成員以此方式詐
    得68萬元現金得手，足生損害張月娟及臺北地方檢察署公文
    書之正確性，並達到隱匿詐欺犯罪所得去向之結果（嗣同一
    詐騙集團成員以相同手法接續詐騙張月娟，致其陸續匯款49
    萬予指定帳戶，然無證據足證郭俊佑就此部分具有犯意聯絡
    與行為分擔）。嗣張月娟發覺受騙報警處理，經警調取監視
    器畫面，循線查悉上情。
二、案經張月娟臺北市政府警察局松山分局報告臺灣臺北地方檢
    察署檢察官偵查起訴。
    理  由
一、本件被告郭俊佑所犯均係死刑、無期徒刑、最輕本刑為3年
    以上有期徒刑以外之罪，其於準備程序進行中就被訴事實為
    有罪之陳述，經受命法官告知簡式審判程序之旨，並聽取當
    事人之意見後，本院合議庭認無不得或不宜改依簡式審判程
    序進行之情形，爰依刑事訴訟法第273條之1第1項、第284 
    條之1規定，裁定由受命法官獨任進行簡式審判程序。又本
    件所引屬於審判外陳述之傳聞證據，依同法第273條之2規定
    ，不受第159條第1項關於傳聞法則規定之限制，依法有證據
    能力，合先敘明。至告訴人張月娟、曾洋輝於警詢中所為陳
    述，依組織犯罪防制條例第12條第1項中段規定，並無證據
    能力，且未經本案作為認定被告參加犯罪組織部分之證據，
    附此敘明。
二、首揭犯罪事實，業據被告於警詢、偵訊及本院審理時均坦認
    不諱（見偵卷第21頁至第22頁、第23頁至第31頁、審訴卷第
    38頁、第107頁、第184頁、第197頁、第202頁），核與證人
    即告訴人、證人曾洋輝於警詢指述內容一致（見偵卷第33頁
    至第37頁、第39頁至第40頁、第41頁至第42頁；此部分證據
    未供認定被告參加犯罪組織之證據），並有與其等所述相符
    之監視器錄影翻拍照片20張（見偵卷第55頁至第62頁）、告
    訴人所提華南銀行存摺交易明細影本1份（見偵卷第73頁至
    第75頁）、彰化銀行匯款回條聯1張（見偵卷第71頁）、告
    訴人所提被告交付偽造「臺北地檢署公證部門收據」公文書
    影本1張（見偵卷第69頁）被告所持行動電話門號000000000
    0號通聯（含基地台位置）調閱查詢單1份（見偵卷第85頁至
    第86頁）、內政部警政署刑事警察局110年2月26日刑紋字第
    1100014274號指紋鑑定書（見偵卷第139頁至第147頁）、臺
    北市政府警察局松山分局扣押筆錄及扣押物品目錄表（見偵
    卷第47頁至第49頁）在卷可稽，並有扣案IPHONE行動電話1
    支及門號0000000000號SIM卡1張足佐，堪認被告上開任意性
    自白與事實相符，資可採為認定事實之依據。綜上，本件事
    證明確，被告首揭犯行，堪以認定，應予依法論科。　　　
三、論罪科刑：
  ㈠組織犯罪防制條例所稱犯罪組織，指三人以上以實施強暴、
    脅迫、詐術、恐嚇為手段或最重本刑逾5年有期徒刑之刑之
    罪，所組成具有持續性或牟利性之有結構性組織。前項有結
    構性組織，指非為立即實施犯罪而隨意組成，不以具有名稱
    、規約、儀式、固定處所、成員持續參與或分工明確為必要
    ，組織犯罪防制條例第2條定有明文。查本案被告透過臉書
    加入該詐欺集團，擔任收取詐騙贓款之工作，先由其他不詳
    集團成員以電話詐騙告訴人，被告待命持偽造公文書前往收
    款，過程並有白衣男子把風並監視，所收取款項並交予白衣
    男子，足見人數定為3人以上，其等間相互利用，形成三人
    以上之犯罪共同體，足見該集團組織縝密、分工精細，顯非
    為立即實施犯罪而隨意組成，核屬有結構性之組織。再以本
    案詐欺集團之分工、遂行詐欺取財之獲利情形、報酬之計算
    之方式暨專人偽造之公文書內容細緻，堪認本案詐欺集團係
    以實施詐術為手段，足認被告所參與之本案詐欺集團，為具
    有持續性、牟利性之結構性組織，核屬組織犯罪防制條例第
    2條第1項所規範之犯罪組織。此外，告訴人受騙交付款項予
    被告，被告再依指示在計程車內將贓款交予白衣男子，白衣
    男子旋攜贓款下車，被告則留車內要求計程車司機繼續開往
    新北市樹林地區，顯係就贓款流向進行分層包裝之設計，藉
    此製造追查斷點而隱匿犯罪所得去向，而屬隱匿贓款去向之
    洗錢行為。
　㈡按刑法上偽造文書罪，係著重於保護公共信用之法益，即使
    該偽造文書所載名義製作人實無其人，而社會上一般人仍有
    誤信其為真正文書之危險，仍難阻卻犯罪之成立；又若由形
    式上觀察文書之製作人為公務員，且文書之內容係就公務員
    職務上之事項所製作，縱該偽造之公文書上所載製作名義機
    關不存在或該文書所載之內容並非該管公務員職務上所管轄
    ，惟社會上一般人無法辨識，仍有誤信其為真正之危險時，
    難謂非公文書。再者，將偽造之文書複印、影印或傳真，與
    抄寫或繕打不同，其於實際生活上可替代原本之使用，被認
    為具有與原本相同之信用性，故在一般情況下可予以通用，
    應認其為與原本作成名義人直接所表示意思之文書無異，自
    得為犯刑法上偽造文書罪之客體（最高法院54年台上字第14
    04號、75年台上字第5798號判例意旨可資參照）。查被告及
    所屬詐欺集團成員所偽造之文件，形式上表明係「臺北地檢
    署」所出具之「公證部門收據」文件，足使社會上一般人誤
    信其為真正機關所出具之文書，內容又與刑事案件之偵辦相
    關，自有表彰其上所示機關之公務員本於職務而製作之意，
    當屬刑法規定之公文書。次按，刑法所謂公印，即表示公務
    機關或機關長官或其職務之印信，俗稱大印與小官印，而公
    印文指公印所表示之印影。而印信之種類，依印信條例第2
    條之規定，為1.國璽、2.印、3.關防、4.職章、5.圖記。凡
    表示公署或公務員資格之印信，均屬公印，否則即為普通印
    章（司法院釋字第82號解釋、最高法院22年上字第1904號、
    60年台上字第1746號、69年台上字第693號判例意旨可供參
    照）。上開被告交付文件，其上載有偽造之「臺灣臺北地方
    法院檢察署印」之印文，係表彰我國行政執行機關全銜，符
    合印信條例所規定製頒之印信，自屬公印文無訛。　　
　㈢按行為人以一參與詐欺犯罪組織，並分工加重詐欺行為，同
    時觸犯參與犯罪組織罪及加重詐欺取財罪，雖其參與犯罪組
    織之時、地與加重詐欺取財之時、地，在自然意義上非完全
    一致，然二者仍有部分合致，且犯罪目的單一，依一般社會
    通念，認應評價為一罪方符合刑罰公平原則，應屬想像競合
    犯，如予數罪併罰，反有過度評價之疑。依卷內資料，並無
    證據足以證明被告參與首揭詐騙集團期間所為本案以外之詐
    欺取財犯行，業經檢察官起訴並先於本案繫屬於法院，則承
    上開意旨，核被告所為，係犯組織犯罪防制條例第3條第1項
    後段參與犯罪組織罪、刑法第339條之4第1項第1款、第2款
    之三人以上共同冒用公務員名義詐欺取財罪、同法第216條
    、第211條之行使偽造公文書、洗錢防制法第2條第2款、第1
    4條第1項隱匿犯罪所得去向之洗錢罪。被告及所屬詐騙集團
    成員先於不詳時、地偽造公印文之行為，係偽造公文書之階
    段行為，而此偽造公文書之低度行為，復為行使偽造公文書
    之高度行為所吸收，均不另論罪。被告、白衣男子及所屬詐
    騙集團其他成員就三人以上共同冒用公務員名義詐欺取財、
    行使偽造公文書、隱匿犯罪所得去向洗錢部分，具犯意聯絡
    及行為分擔，應論以共同正犯。被告係以一行為同時犯參與
    犯罪組織罪、三人以上共同冒用公務員名義詐欺取財罪、行
    使偽造公文書罪及洗錢罪，屬想像競合犯，依刑法第55條前
    段規定，應從一法定刑較重之三人以上共同冒用公務員名義
    詐欺取財罪處斷。
　㈣按想像競合犯之處斷刑，本質上係「刑之合併」，其所謂從
    一重處斷，乃將想像競合犯組成之評價上數罪，合併為科刑
    一罪，其所對應之刑罰，亦合併其評價上數罪之數法定刑，
    而為一個處斷刑。易言之，想像競合犯侵害數法益者皆成立
    犯罪，論罪時必須輕、重罪併舉論述，同時宣告所犯各罪名
    ，包括各罪有無加重、減免其刑之情形，亦應說明論列，量
    刑時併衡酌輕罪部分量刑事由，評價始為充足，然後依刑法
    第55條規定「從一重處斷」，非謂對於其餘各罪可置而不論
    。因此，法院決定處斷刑時，雖以其中最重罪名之法定刑，
    做為裁量之準據，惟於裁量其輕重時，仍應將輕罪合併評價
    在內。查洗錢防制法第16條第2項規定：「犯前2條之罪，在
    偵查或審判中自白者，減輕其刑」；組織犯罪防制條例第8
    條第1項規定：「犯第3條之罪自首，並自動解散或脫離其所
    屬之犯罪組織者，減輕或免除其刑；因其提供資料，而查獲
    該犯罪組織者，亦同；偵查及審判中均自白者，減輕其刑。
    」，被告就上開參與犯罪組織及隱匿犯罪所得之洗錢犯行，
    於偵查及本院審理時坦承不諱，是就其等所犯參與犯罪組織
    及洗錢部分，原應減輕其刑，然依照前揭罪數說明，其等就
    上開犯行係從一重論處之罪，然就其等此部分想像競合輕罪
    得減刑部分，本院於依刑法第57條量刑時，將併予審酌，附
    此敘明。　
　㈤爰審酌被告於本案前之104年間提供金融帳戶予不詳之人使用
    而被詐騙集團利用作為收取詐騙贓款工具，因而涉犯幫助詐
    欺取財罪嫌，經檢察官為不起訴處分，有臺灣臺中地方檢察
    署檢察官104年度偵字第16177號不起訴處分書在卷可稽（見
    偵卷第123頁至第124頁），被告經此調查，理應熟悉詐騙集
    團運作模式且受害者之苦痛，其因缺錢花用，竟不思以正當
    途徑賺取財物，參與本案犯罪組織從事收取詐騙贓款之車手
    工作，遂行三人以上假冒公務員名義共同詐欺取財及行使偽
    造公文書犯行，非但使告訴人財物受損，造成一般民眾人心
    不安，嚴重危害人民對公部門之信任，更導致政府機關及金
    融機構對提款金額及手續頻作限制，影響正當使用人之權利
    。復參以被告犯後於偵查及本院審理時均坦認犯行，符合組
    織犯罪防制條例第8條第1項後段及洗錢防制法第16條第2項
    之情形，雖承諾有與告訴人洽談和解之意願，然經本院安排
    調解程序又無故不到庭，難認確有賠償誠意，並考量被告於
    本院審理時陳稱：高中畢業之最高學歷，現在工地上班，月
    收入約4萬元，無須扶養之親屬等語（見審訴卷第206頁）之
    智識程度及家庭經濟狀況，暨其犯罪動機、目的、手段、所
    生危害等一切具體情狀，量處被告如主文所示之刑。
四、沒收：
　㈠按洗錢防制法第18條第1項前段：犯第14條之罪，其所移轉、
    變更、掩飾、隱匿、收受、取得、持有、使用之財物或財產
    上利益應予沒收之條文，為刑法關於沒收之特別規定，應優
    先適用，至若上開特別沒收規定所未規範之補充規定，諸如
    追徵價額、例外得不宣告或酌減沒收或追徵等情形，洗錢防
    制法並無明文規定，應認即有刑法總則相關規定之適用。
　㈡查被告於本案向告訴人收取之金額，屬於被告犯罪所得，亦
    為其於各該犯行所隱匿之財物，本應全數依洗錢防制法第18
    條第1項前段規定，於所對應之罪之主文內宣告沒收。惟被
    告未獲取所提領之全額，其獲得不法利益依其所陳，僅為6,
    000元等語（見訴卷第184頁卷），故如對被告沒收全部提領
    金額，容有過苛之虞，爰依刑法第38條之2第2項規定酌減之
    ，僅宣告沒收被告實際獲得不法利益部分，且因此部分不法
    利益未據扣案，依刑法第38條之1第3項規定，於全部或一部
    不能沒收或不宜執行沒收時，追徵其價額。又扣案被告所有
    IPHONE行動電話1支及門號0000000000號SIM卡1張，係供被
    告與所屬詐騙集團其他成員聯繫之用，為犯罪所用之物，應
    依刑法第38條第2項前段規定，宣告沒收。
　㈢按偽造之印章、印文或署押，不問屬於犯人與否，沒收之，
    刑法第219條定有明文。前揭沒收之規定，係關於偽造署押
    所設之特別規定，應優先於刑法總則沒收之規定而為適用。
    被告行使之偽造公文書1紙，其上有偽造之「臺灣臺北地方
    法院檢察署印」之公印文各1枚，應依刑法第219條規定宣告
    沒收。至偽造之公文書本身，既已行使而交付告訴人，難認
    尚屬被告及所屬詐騙集團其他成員所有之物，爰不予宣告沒
    收，附此敘明。另本案並無證據證明詐欺集團成員係偽造印
    章後蓋印於前揭偽造公文書上而偽造印文，故無法排除係以
    電腦套印或其他方式偽造上開印文之可能性，爰不另就偽造
    印章部分宣告沒收。　　
五、不予宣告強制工作之說明：　
    被告行為時之組織犯罪防制條例第3條第3項固規定：「犯第
    1項之罪者，應於刑之執行前，令入勞動場所，強制工作，
    其期間為3年。」然經司法院大法官於110年12月10日以釋字
    第812號解釋宣告該規定違憲並立即失效，從而本件不得依
    該規定對被告宣告強制工作，特此敘明。
據上論斷，應依刑事訴訟法第273條之1第1項、第299條第1項前
段，組織犯罪防制條例第3條第1項後段，洗錢防制法第2條第2款
、第14條第1項、第18條第1項前段，刑法第11條、第28條、第21
1條、第216條、第339條之4第1項第1款、第2款、第55條、第38
條第2項前段、第38條之1第3項、第219條，刑法施行法第1條之1
第1項，判決如主文。
本案經檢察官陳鴻濤提起公訴，檢察官朱玓到庭執行職務。
中    華    民    國   110    年     12   月    29    日
                  刑事第二十庭   法  官   宋恩同
以上正本證明與原本無異。 
如不服本判決應於收受送達後20日內向本院提出上訴書狀，並應
敘述具體理由；其未敘述上訴理由者，應於上訴期間屆滿後20日
內向本院補提理由書（均須按他造當事人之人數附繕本）「切勿
逕送上級法院」。告訴人或被害人如對於本判決不服者，應具備
理由請求檢察官上訴，其上訴期間之計算係以檢察官收受判決正
本之日期為準。 
                                 書記官  孫國慧　　　　
中　　華　　民　　國　　110 　年　　12　　月　　30　　日
附錄本案論罪科刑法條全文：
中華民國刑法第211條（偽造變造公文書罪）：
偽造、變造公文書，足以生損害於公眾或他人者，處1 年以上7
年以下有期徒刑。
中華民國刑法第216 條（行使偽造變造或登載不實之文書罪）：
行使第210 條至第215 條之文書者，依偽造、變造文書或登載不
實事項或使登載不實事項之規定處斷。
中華民國刑法第339條之4：
犯第339條詐欺罪而有下列情形之一者，處1年以上7年以下有期
徒刑，得併科1 百萬元以下罰金：
一、冒用政府機關或公務員名義犯之。
二、三人以上共同犯之。
三、以廣播電視、電子通訊、網際網路或其他媒體等傳播工具，
    對公眾散布而犯之。
前項之未遂犯罰之。
組織犯罪防制條例第3條：
發起、主持、操縱或指揮犯罪組織者，處3年以上10年以下有期
徒刑，得併科新臺幣1億元以下罰金；參與者，處6月以上5年以
下有期徒刑，得併科新臺幣1千萬元以下罰金。但參與情節輕微
者，得減輕或免除其刑。
具公務員或經選舉產生之公職人員之身分，犯前項之罪者，加重
其刑至二分之一。
犯第1項之罪者，應於刑之執行前，令入勞動場所，強制工作，
其期間為3年。
前項之強制工作，準用刑法第90條第2項但書、第3項及第98條第
2項、第3項規定。
以言語、舉動、文字或其他方法，明示或暗示其為犯罪組織之成
員，或與犯罪組織或其成員有關聯，而要求他人為下列行為之一
者，處3年以下有期徒刑，得併科新臺幣3百萬元以下罰金：
一、出售財產、商業組織之出資或股份或放棄經營權。
二、配合辦理都市更新重建之處理程序。
三、購買商品或支付勞務報酬。
四、履行債務或接受債務協商之內容。
前項犯罪組織，不以現存者為必要。
以第5項之行為，使人行無義務之事或妨害其行使權利者，亦同
。
第5項、第7項之未遂犯罰之。
洗錢防制法第14條：
有第二條各款所列洗錢行為者，處七年以下有期徒刑，併科新臺
幣五百萬元以下罰金。
前項之未遂犯罰之。
前二項情形，不得科以超過其特定犯罪所定最重本刑之刑。
洗錢防制法第2條：
本法所稱洗錢，指下列行為：
一、意圖掩飾或隱匿特定犯罪所得來源，或使他人逃避刑事追訴
    ，而移轉或變更特定犯罪所得。
二、掩飾或隱匿特定犯罪所得之本質、來源、去向、所在、所有
    權、處分權或其他權益者。
三、收受、持有或使用他人之特定犯罪所得。